臺灣高等法院刑事裁定
111年度毒抗字第937號
抗  告  人  
即  被  告  邱宏祥



上列抗告人即被告因違反毒品危害防制條例案件，不服臺灣臺北
地方法院111年度毒聲字第593號，中華民國111年9月29日所為觀
察勒戒之裁定（聲請案號：臺灣臺北地方檢察署111年度聲觀字
第546號、111年度毒偵字第2154號），提起抗告，本院裁定如下
：
    主  文
抗告駁回。                                             
    理  由
一、原裁定意旨略以：抗告人即被告邱宏祥（下稱被告）基於施
    用第二級毒品之犯意，於民國111年7月19日14時許，在新北
    市永和區路邊，以將甲基安非他命置入玻璃球內燒烤吸食煙
    霧之方式，施用第二級毒品甲基安非他命1次。嗣因被告於
    同日15時許駕駛車牌號碼0000-00自用小客車行經臺北市萬
    華區環河南路1段與和平西路3段路口時，形跡可疑為警攔查
    ，經被告同意警方檢視身上隨身物品及車內物品，為警扣得
    甲基安非他命1包、玻璃球吸食器1組、愷他命香菸6支、甲
    基安非他命1包及2包殘渣袋、愷他命2包及殘渣袋1袋、汽水
    包4包及吸食器2組等情，業據被告於警詢及偵查時坦承不諱
    ，且其為警採得尿液檢體後，為被告親自排放封緘之事實，
    亦經過被告確認無誤。上開檢體經送台灣尖端先進生技醫藥
    股份有限公司先以酵素免疫分析法作初步篩驗，於呈陽性反
    應時，再以氣相層析質譜儀作第二步確認，無誤判之可能，
    應屬可信，此有台灣尖端先進生技醫藥股份有限公司濫用藥
    物檢驗報告（尿液檢體編號160310）、臺北市政府警察局偵
    辦毒品案件尿液檢體委驗單（尿液檢體編號160310）、自願
    受搜索同意書、搜索、扣押筆錄、扣押物品目錄表各1份、
    現場照片數幀、交通部民用航空局航空醫務中心毒品鑑定書
    各1份在卷可稽，堪認被告施用第二級毒品犯行，甚為明確
    。又被告前因施用毒品案件，經臺灣彰化地方法院以94年度
    毒聲字第172號裁定施以觀察、勒戒，並於94年4月22日執行
    完畢，其後被告未再受任何觀察、勒戒或強制戒治之執行等
    情，有本院被告前案紀錄表可參。從而，被告本案施用第二
    級毒品之行為時間既距前次觀察、勒戒執行完畢釋放出所已
    逾3年，依毒品危害防制條例第20條第3款規定，本案被告施
    用第二級毒品犯行，自應再施以上開保安處分之處遇。是聲
    請人審酌被告之犯行後，聲請裁定令被告入勒戒處所觀察、
    勒戒，依卷內事證以察，尚無顯然濫用裁量權之情形，經核
    並無不合，應予准許。爰依毒品危害防制條例第20條第3項
    、第1項，觀察勒戒處分執行條例第3條第1項，裁定令被告
    入勒戒處所觀察、勒戒等語。
二、抗告意旨略以：
  ㈠未保障聽審權之裁定程序有違憲之情：依卷内資訊觀之，檢
    察官從未告知被告觀察、勒戒之法律要件及效果，未給予被
    告就是否觀察、勒戒，或以替代處分等有事前陳述意見之機
    會。不論檢察官聲請或原審法院裁定前，並未給予被告對於
    是否觀察、勒戒之處分，於事前表示意見，其後檢察官之聲
    請書亦未送達被告，導致被告無從得知已遭聲請，更無可能
    在法院裁定前，能有向法官事前陳述之機會，顯然漠視被告
    事前陳述意見權之保障。而原審法院在裁定是否觀察、勒戒
    前，亦未開庭訊問被告，或至少以書面通知被告使有以言詞
    或書面陳述答辯之機會。足可確定的是，本案所有程序均以
    書面審查，被告直到收受原審裁定之前，均不知有此聲請之
    程序，明顯對於被告聽審權之保障不足，有害被告受上述憲
    法及公民與政治權利國際公約所保障之聽審權，其程序自有
    不符正當法律程序之要求，並侵害被告之訴訟權保障，已屬
    違法不當，自有未洽。
  ㈡原裁定未審查檢察官聲請裁量權之合法妥適性：檢察官聲請
    意旨並無任何對於被告之生活狀況、家庭背景、經濟狀態、
    是否對於毒品並無過度依賴性而得自主戒治、是否必須逕以
    侵害被告人身自由最劇之觀察、勒戒之方式不可？有如何之
    理由不能以其他戒癮治療附條件緩起訴之方式為之？均未見
    檢察官詳加調查審酌，亦未告知被告有何不適合為戒癮治療
    之原因。原審裁定亦未見審查檢察官是否及如何行使裁量權
    ，在對於被告侵害較微之附戒癮條件之緩起訴處分，及侵害
    較劇之本案聲請觀察、勒戒處分之間，有無遵守侵害最小之
    必要性原則，而是否違反比例原則？又有無與事件無關之考
    量，或於相同事件為不同處理之違反平等原則等情事。正因
    為檢察官及原審均疏於保障聽審權，檢察官聲請觀察、勒戒
    之此類案件，向不送達聲請書亦為司法實務常態，但常態存
    在不代表就是合法，只能說司法救濟實務對此亦向來欠缺聽
    審權保障之審查監督作法。自檢察官聲請書理由，足見檢察
    官在附戒癮治療緩起訴處分，與聲請觀察、勒戒之間之裁量
    因素均付之闕如，原審同因未予被告陳述意見之機會，自亦
    難以調查各項裁量因素，僅以被告確有施用毒品為由，及書
    面審查之例稿式用語「檢察官之聲請合法」幾字，即准許以
    侵害最烈之送勒戒處所觀察、勒戒模式，實有可能違反比例
    原則而有怠於裁量導致違法之誤。而依檢察官聲請理由及卷
    內資料全無上述經訊問被告後始能獲得之裁量因子，亦無證
    據證明被告是否有因而成癮至難以控制自己意志及行動，而
    不得不以拘禁處分助其戒毒之情。總之，卷內空洞幾無任何
    資訊足供裁量之資料，難以判斷檢察官選擇聲請觀察、勒戒
    之裁量是否合法。
  ㈢被告已坦承犯行，被告現從事於工程相關公司，擔任負責人
    乙職，有正當工作及收入，素行尚可。且被告於偵查中坦承
    犯行，未為無益之辯解及證據調查，犯後態度良好，更有負
    擔戒癮治療費用之能力及意願。再被告前自94年4月22日執
    行完畢，未再有受任何觀察、勒戒或強制戒治之執行等情，
    被告經此治療對毒品已無依賴，涉犯此案僅是因長期工作、
    壓力太大，偶然犯罪，並無成癮至難以控制自己意志及行動
    之情事，倘被告進入勒戒處所進行觀察、勒戒，勢將影響其
    工作，恐令其原本穩定之工作與經濟收入在一夕之間化為泡
    影，更形同讓被告自行扼殺其在職場上努力之表現。被告家
    中尚有母親69歲、妻子44歲、及未成年子女分別為12歲、7
    歲，皆須被告撫養，被告仍為家中之經濟支柱及依賴，且被
    告患有高血壓、高血脂、高血糖、重度脂肪肝、狹心症、腸
    胃病、嚴重性失眠焦慮症之疾病，並提出藥單影本佐證，須
    定期回診追蹤。被告現在穩定之工作對被告、家庭、甚至是
    被告公司之員工極為重要，執行恐將對被告工作、員工造成
    極大之影響，且執行完畢因歲數已高，恐無更好之工作機會
    。若送觀察、勒戒，著實不利於被告自新，恐衍生更多社會
    問題，是仍應以戒癮治療之程序較為妥適。本案是否有戒癮
    治療等替代方案之可能性，自有於調查後再予評估認定之必
    要。然本案分案偵查後，檢察官並無調查上情，原審法院於
    收案後亦迅速結案，無隻字片語說明本案有無戒癮治療之必
    要？而逕准予觀察、勒戒，是檢察官之聲請及原裁定准予觀
    察勒戒，顯有再行審酌之處。
  ㈣被告施用毒品目的既為放鬆，依卷內檢察官之聲請理由及卷
    內資料全無證據證明被告有因而成癮至難以控制自己意志及
    行動，而不得不以拘禁處分助其戒毒之情，是既無從認定被
    告對於毒品有過度依賴性之現況，實無必要非以侵害其自由
    較劇之收容於勒戒處所監禁方式不可。從而，本件檢察官應
    有因誤認裁量權不受法院審查，而消極不行使裁量權之裁量
    怠惰瑕疵，未給予被告陳述意見之機會，導致難有充分資訊
    判斷，則冒然准許以侵害最烈之送勒戒處所執行觀察、勒戒
    方式，有違比例原則而有裁量違法之誤。故本件仍應優先考
    量以附命戒癮治療之緩起訴處分為必要，足認檢察官之聲請
    不合法，請求撤銷原裁定云云。
三、按毒品危害防制條例第20條於108年12月17日修正，109年1
    月15日公布，同年7月15日生效，修正後毒品危害防制條例
    第20條規定：「犯第10條之罪者，檢察官應聲請法院裁定，
    或少年法院（地方法院少年法庭）應先裁定，令被告或少年
    入勒戒處所觀察、勒戒，其期間不得逾2月（第1項）。觀察
    、勒戒後，檢察官或少年法院（地方法院少年法庭）依據勒
    戒處所之陳報，認受觀察、勒戒人無繼續施用毒品傾向者，
    應即釋放，並為不起訴之處分或不付審理之裁定；認受觀察
    、勒戒人有繼續施用毒品傾向者，檢察官應聲請法院裁定或
    由少年法院（地方法院少年法庭）裁定令入戒治處所強制戒
    治，其期間為6個月以上，至無繼續強制戒治之必要為止。
    但最長不得逾1年（第2項）。依前項規定為觀察、勒戒或強
    制戒治執行完畢釋放後，3年後再犯第10條之罪者，適用前2
    項之規定（第3項）」，已將原條文第3項「5年後再犯」修
    正為「3年後再犯」者，應適用同條第1項觀察、勒戒或同條
    第2項強制戒治之程序。其修正理由謂：施用毒品者具「病
    患性犯人」之特質，參諸世界各國醫療經驗及醫學界之共識
    ，咸認施用毒品成癮者，其心癮甚難戒除，如觀察、勒戒或
    強制戒治執行完畢釋放後，3年後始再有施用第一級、第二
    級毒品之行為者足見其有戒除毒癮之可能，宜再採以觀察、
    勒戒方式戒除其身癮及以強制戒治方式戒除其心癮之措施，
    為能放寬觀察、勒戒或強制戒治之適用時機，以協助施用者
    戒除毒癮，爰修正第3項。同條例第23條第2項亦配合修正為
    「觀察、勒戒或強制戒治執行完畢釋放後，3年內再犯第10
    條之罪者，檢察官或少年法院（地方法院少年法庭）應依法
    追訴或裁定交付審理。」。依立法意旨可知，對施用毒品之
    「病患性犯人」，立法者已調整其刑事政策，放寬觀察、勒
    戒或強制戒治之適用時機，僅於觀察、勒戒或強制戒治執行
    完畢釋放後，「3年內再犯」第10條之罪者，始應依法追訴
    或裁定交付審理。如已超過3年，不論幾犯，均應再予以觀
    察、勒戒之機會（最高法院109年第3次刑事庭會議多數意見
    參照）。再按基於憲法應保障人民之生存權，及根據每個國
    民生存照顧需要提供基本給付之理念，為協助施用毒品者戒
    除毒癮復歸社會，對於經監獄監禁處遇後仍再犯之施用毒品
    者，更應恢復以機構內、外之治療協助其戒除毒癮。此即本
    次修正毒品條例第20條第3項關於施用毒品者所謂「3年後再
    犯」係何所指之立法真諦。除檢察官優先適用第24條命附條
    件緩起訴處分處遇（不論幾犯，亦無年限）外，對於施用毒
    品初犯者，即應適用第20條第1項、第2項為機構內之觀察、
    勒戒或強制戒治；若於上開機構內處遇執行完畢釋放後，於
    「3年內再犯」者，依第23條第2項規定，應依法追訴；倘於
    「3年後再犯」自應再回歸到傳統醫療體系機構內重為觀察
    、勒戒或強制戒治之治療。是對於戒除毒癮不易者，唯有以
    機構內、外處遇及刑事制裁等方式交替運用，以期能控制或
    改善其至完全戒除毒癮。現行毒品條例既認施用毒品者具有
    「病患性犯人」特質，強調「治療勝於處罰」、「醫療先於
    司法」，對於毒品條例第20條第3項及第23條第2項所謂「3
    年後（內）再犯」，應跳脫以往窠臼，以「3年」為期，建
    立「定期治療」之模式。其規定中所謂「3年後再犯」，只
    要本次再犯（不論修正施行前、後）距最近1次觀察、勒戒
    或強制戒治執行完畢釋放，已逾3年者，即該當之，不因其
    間有無犯第10條之罪經起訴、判刑或執行而受影響（最高法
    院刑事大法庭109年11月18日宣示之109年度台上大字第3826
    號裁定意旨可資參照）。
四、經查：
　㈠被告於前揭時、地施用第二級毒品甲基安非他命之事實，業
    據原審認定明確，且被告於抗告時亦未爭執，應堪以認定。
    又被告前因施用毒品案件，經臺灣彰化地方法院以94年度毒
    聲字第172號裁定施以觀察勒戒，並於94年4月22日執行完畢
    ，其後被告未再受任何觀察、勒戒或強制戒治之執行等情，
    有本院被告前案紀錄表可參。從而，被告本案所為施用第二
    級毒品之行為時間（111年7月19日14時許）距其最近1次因
    犯施用毒品罪經觀察、勒戒或強制戒治執行完畢之日（94年
    4月22日）已逾3年，故檢察官斟酌本件個案具體情節，依毒
    品危害防制條例第20條第1項、第3項之規定，向法院聲請裁
    定令被告入勒戒處所觀察、勒戒，原審因檢察官之聲請，裁
    定被告應入勒戒處所觀察、勒戒，於法並無違誤。
　㈡被告雖以前詞提起抗告，惟：
  ⒈被告為警查獲後，移送臺灣臺北地方檢察署由檢察官訊問，
    檢察官除就本案案情為訊問外，並有讓被告陳述意見，被告
    答以：「如果可以戒癮治療我想去桃園，我可能會搬家」等
    情，有111年7月19日訊問筆錄在卷可稽（毒偵字卷第94頁）
    ，故被告指摘檢察官並未給予陳述意見機會，容與事實有違
    。
  ⒉毒品危害防制條例第24條第1項，係採行「觀察、勒戒」與「
    附條件之緩起訴」並行之雙軌模式，並無「附條件之緩起訴
    」應優先於「觀察、勒戒」之強制規定，已如前述，故檢察
    官自得按照個案情形，依法裁量決定採行何者為宜。又毒品
    戒癮治療實施辦法及完成治療認定標準第4條第1項，僅就檢
    察官為戒癮治療之緩起訴處分前，應得參加戒癮治療被告之
    同意一事予以規定，而未規定檢察官向法院聲請觀察、勒戒
    前，亦應得被告之同意。是以檢察官是否為附條件（含附命
    完成戒癮治療）之緩起訴處分乃法律賦予檢察官之偵查裁量
    權，不得認為係施用毒品者所固有之權利，本件檢察官審酌
    被告之犯罪情節、是否曾受觀察、勒戒等全案事證後，認以
    向法院聲請觀察、勒戒始能達成戒斷之目的，依毒品危害防
    制條例第20條第3項、1項之規定向原審法院聲請裁定觀察、
    勒戒，而未對被告為附條件之緩起訴處分諭知，此乃檢察官
    職權之適法行使，其程序並無不合，難謂其判斷有何違背法
    令或其他裁量重大明顯瑕疵等情事，尚無從僅因未詢問被告
    有無受觀察、勒戒之意願，逕認檢察官之聲請有裁量濫用之
    情事。
　⒊按裁定因當庭之聲明而為之者，應經訴訟關係人之言詞陳述
    ；又為裁定前有必要時，得調查事實，刑事訴訟法第222條
    定有明文。是裁定與判決不同，以不經言詞陳述為原則，除
    有上揭所列或刑事訴訟法第十章與被告羈押相關之裁定等情
    形外，並無須經當事人言詞陳述之規定，均依書面審理（最
    高法院102年度台抗字第368號裁定意旨參照），聽審權究應
    以何種方式被實現，此乃立法機關自由形成之範疇，要屬「
    立法裁量」權限，而毒品危害防制條例並未明定法院須經開
    庭審理程序，始得為觀察、勒戒之裁定，此與刑事訴訟法規
    定羈押、審判程序需先行訊問被告之法定程序原則有別，此
    為立法者依據所涉被告與公益等權益輕重，為各項權衡之立
    法裁量結果，並未違反人民訴訟權之保障，與憲法尚無牴觸
    。是原審縱未傳訊被告開庭陳述意見，亦難謂有何違反正當
    法律程序或侵害被告聽審權之情，抗告意旨執此指摘原裁定
    ，亦難認有據。況且，原審於裁定前，固未傳喚被告到庭，
    然觀諸本案事證，被告於警詢及偵查均坦認施用第二級毒品
    犯行，且有其所有之甲基安非他命1包、玻璃球吸食器1組、
    凱他命香菸6支、甲基安非他命1包及2包殘渣袋、愷他命2包
    及殘渣袋1袋、汽水包4包及吸食器2組扣案，復有台灣尖端
    先進生技醫藥股份有限公司濫用藥物檢驗報告（尿液檢體編
    號160310）、臺北市政府警察局偵辦毒品案件尿液檢體委驗
    單（尿液檢體編號160310）、交通部民用航空局航空醫務中
    心毒品鑑定書各1份在卷可稽（毒偵字卷第109、113、179頁
    ），其施用毒品犯行至臻明確，自無再予以傳喚被告到庭訊
    問之必要。
　⒋抗告意旨另稱：原裁定對檢察官聲請裁量權之合法妥適性未
    詳為審查，逕依檢察官之聲請裁定准許觀察、勒戒，自有未
    洽，且依毒品戒癮治療實施辦法及完成治療認定標準第2條
    規定，被告並無不適合為戒癮治療之法定事由，本件應優先
    考量以附命戒癮治療之緩起訴處分為必要云云，惟：
　⑴按毒品危害防制條例所規定之觀察、勒戒處分，其立法意旨
    在幫助施用毒品者戒除毒癮，該處分之性質非為懲戒行為人
    ，而係為消滅行為人再次施用毒品之危險性，目之在戒除行
    為人施用毒品之身癮及心癮措施；觀察勒戒係導入一療程觀
    念，針對行為人將來之危險所為預防、矯治措施之保安處分
    ，以達教化與治療之目的，可謂刑罰之補充制度，從而毒品
    危害防制條例本身所規定之觀察、勒戒及強制戒治等保安處
    分，雖兼具剝奪自由權利之性質，卻有刑罰不可替代之教化
    治療作用。是該條例規定之觀察、勒戒處分及附命完成戒癮
    治療之緩起訴處分，何者對於施毒者較為有利，端在何種程
    序可以幫助施用毒品之人戒除施用毒品之行為，尚非可由法
    院逕行認定附命完成戒癮治療之緩起訴處分對施用毒品者係
    較有利。此觀以現行毒品危害防制條例第24條規定，檢察官
    對於「初犯」及「3年後再犯」施用毒品案件，如為附命完
    成戒癮治療之緩起訴處分，嗣該緩起訴處分被撤銷確定，檢
    察官應繼續偵查或起訴，而不得再向法院聲請觀察、勒戒；
    反之，如係先向法院聲請觀察、勒戒，並視行為人有無繼續
    施用毒品傾向決定是否接受強制戒治，其於觀察、勒戒完畢
    或強制戒治期滿後，最終均可獲得不起訴處分，所以如將後
    續不能完成治療及司法追訴之潛在風險一併納入考量，附命
    完成戒癮治療之緩起訴處分非必然有利於行為人，即見其明
    。
  ⑵再檢察官適用刑事訴訟法第253條之1第1項及第253條之2對被
    告為緩起訴處分時，另應「參酌刑法第57條所列事項及公共
    利益之維護」，並「認以緩起訴為適當」者，始得為之，似
    可認檢察官應以向法院聲請觀察、勒戒為原則，於例外符合
    上揭緩起訴處分之要件時，始得另為附命完成戒癮治療之緩
    起訴處分。而檢察官是否適用上開規定對被告為緩起訴處分
    ，自得本於上開規定及立法目的，妥為斟酌、裁量，始予決
    定。而其裁量之結果，如認適於對被告為緩起訴處分者，固
    須於緩起訴處分中說明其判斷之依據，惟其如認為應向法院
    聲請觀察、勒戒者，此時因係適用原則而非例外，自無需贅
    餘交代不適於為緩起訴處分之理由。是法院原則上應尊重檢
    察官職權之行使，僅為有限之低密度審查，除檢察官之判斷
    有違背法令、事實認定有誤或其裁量有重大明顯瑕疵外，尚
    不得任意指為違法。準此，檢察官對「初犯」或「3年後再
    犯」施用毒品罪行之行為人，究應採行附命完成戒癮治療之
    緩起訴處分，或向法院聲請觀察、勒戒之處遇措施，要屬檢
    察官之裁量職權，非法院所得介入或審酌，倘檢察官係聲請
    法院裁定觀察、勒戒，法院就其聲請，除檢察官有違法或濫
    用其裁量權之情事外，僅得依法裁定被告令入勒戒處所執行
    觀察、勒戒，以查其是否仍有施用毒品傾向，尚無自由斟酌
    以其他方式替代之權。
　⑶從而，檢察官於斟酌被告個案情形及卷內事證後，認為不宜
    依刑事訴訟法第253條之1第1項、第253條之2等規定對被告
    為附命完成戒癮治療之緩起訴處分，而允宜向法院聲請裁定
    被告入勒戒處所觀察、勒戒，以達戒癮治療之目的，此實屬
    檢察官行使裁量權之範疇，且此裁量並無違反比例原則，亦
    無明顯裁量怠惰或恣意濫用裁量之情事，法院自無自由斟酌
    以其他方式替代之權。況現行法律係採行「觀察、勒戒」與
    「緩起訴戒癮治療」雙軌模式，而非「緩起訴戒癮治療」先
    行之制度，準此，原審依檢察官之聲請，裁定被告應送勒戒
    處所觀察、勒戒，於法並無不合。是被告此部分抗告意旨，
    於法尚屬無據，委無可採。
　⒌至被告所稱本次施用毒品之動機、工作、家庭及個人身體狀
    況等節，縱然非虛，要與法院是否裁定令入勒戒處所觀察、
    勒戒之判斷無涉，亦不能執為免除觀察、勒戒處分之理由。
五、綜上各情相互酌參，原審以被告有施用第二級毒品甲基安非
    他命之犯行，事證明確，依毒品危害防制條例第20條第1項
    及觀察勒戒處分執行條例第3條第1項規定，裁定被告應送勒
    戒處所觀察、勒戒，經核其認事用法，並無違誤，被告仍執
    前詞，提起本件抗告，並無理由，應予駁回。
據上論斷，應依刑事訴訟法第412條，裁定如主文。　　
中　　華　　民　　國　　111 　年　　10　　月　　20　　日
                  刑事第七庭    審判長法　官  孫惠琳
                                      法　官  鍾雅蘭
                                      法　官  張育彰
以上正本證明與原本無異。
不得再抗告。
                                      書記官  蔡麗春
中　　華　　民　　國　　111 　年　　10　　月　　20　　日